臺灣士林地方法院刑事判決　　　　　　　95年度易字第1661號
公　訴　人　臺灣士林地方法院檢察署檢察官
被　　　告　乙○○
上列被告因傷害案件，經檢察官提起公訴（95年度偵緝字第116
號），本院判決如下：
    主  文
乙○○傷害人之身體，處拘役伍拾日，如易科罰金，以銀元佰
元即新臺幣玖佰元折算壹日，減為拘役貳拾伍日，如易科罰金，
以銀元佰元即新臺幣玖佰元折算壹日。
    事  實
一、乙○○與甲○○原為男女朋友關係，緣乙○○於民國93年7
    月9 日上午10時，在臺北市○○區○○街1 段145 巷2 弄33
    號2 樓A1室內，因甲○○提出分手要求，遂要甲○○返還前
    已代為支出之花費，遭甲○○拒絕，甲○○並要求搬走房間
    內物品，遂引發乙○○不滿，雙方發生口角爭執，乙○○竟
    基於傷害人身體之故意，先以身體將甲○○壓制在地上，徒
    手毆打甲○○，並以抹布堵塞其嘴巴，甲○○至廁所內躲避
    ，乙○○又動手將甲○○摔倒在地，致甲○○受有左顏面挫
    腫傷（3 公分×3 公分）、左腕及右上臂挫傷、頸部疼痛及
    下唇瘀傷（3 公分×2 公分）等傷害。
二、案經甲○○訴由臺北市政府警察局南港分局報告臺灣士林地
    方法院檢察署檢察官偵查起訴。
    理  由
一、程序事項
(一)證據能力部分
    按被告以外之人於審判外之言詞或書面陳述，除法律有規定
    者外，不得作為證據；又被告以外之人於審判外之陳述，雖
    不符合同法第159 條之1 至第159 條之4 之規定，但經當事
    人於審判程序同意作為證據，法院審酌該言詞陳述或書面陳
    述作成時之情況，認為適當者，亦得為證據。當事人、代理
    人或辯護人於法院調查證據時，知有第159 條第1 項不得為
    證據之情形，而未於言詞辯論終結前聲明異議者，視為有前
    項之同意，刑事訴訟法第159 條第1 項及第159 條之5 ，定
    有明文。本判決下列所引用被告以外之人於審判外之陳述（
    包含書面陳述），除後述從事業務之人於業務上所製作之記
    錄文書、證明文書，查無顯有不可信之情況，依刑事訴訟法
    第159 條之4 第2 款規定，皆有證據能力外，其餘亦屬傳聞
    證據之部分，因當事人於本院準備程序及審判期日中均表示
    無意見而不予爭執，且迄至言詞辯論終結前亦未再聲明異議
    ，本院審酌上開證據資料製作時之情況，尚無違法不當及證
    明力明顯過低之瑕疵，亦認為以之作為證據應屬適當，故揆
    諸前開規定，爰逕依刑事訴訟法第159 條之5 規定，認前揭
    證據資料均有證據能力。
(二)次按「期間之計算，依民法之規定」；「以日、星期、月或
    年定期間者，其始日不算入」，刑事訴訟法第65條、民事訴
    訟法第120 條第2 項分別定有明文。查本件告訴人雖係遲於
    94年1 月9 日始提出本件告訴，有卷附告訴人調查筆錄1 份
    可稽（見偵卷第11頁），且本件被告被訴之刑法第277條第
    1 項之傷害罪，依同法第287 條規定，須告訴乃論，其告訴
    應自得為告訴之人知悉犯人之時起，於6 個月內為之，刑事
    訴訟法第237 條第1 項亦有明文，惟依上開民法規定，本件
    告訴期間，應自得為告訴之人知悉犯人之時之翌日起算，即
    自93年7 月10日起算，故告訴人於94年1 月9 日始提起本件
    告訴，其告訴尚未逾6 個月之告訴期間，係合法告訴，先予
    敘明。
二、訊據被告乙○○固坦承與甲○○於上開時地因金錢問題發生
    口角爭執，惟矢口否認傷害之犯行，辯稱：係告訴人甲○○
    先咬伊，對伊攻擊，伊出於防衛始推開甲○○，甲○○當時
    並未受傷，不能證明診斷證明書上的傷是伊造成的云云。經
    查：
  (一)被告如何於上開時地先以身體將告訴人甲○○壓制在地，徒
    手毆打告訴人，並以抹布堵塞其嘴巴，再於廁所內將告訴人
    摔倒在地，致告訴人受有左顏面挫腫傷（3公分×3公分）、
    左腕及右上臂挫傷、頸部疼痛及下唇瘀傷（3公分×2公分）
    等傷害之事實，業據證人即告訴人甲○○於警詢、檢察官偵
    查及本院審理時證述綦詳（見偵字第3147號卷第11至13頁、
    第25至26頁、本院卷第頁），又告訴人於同日晚間9時33分
    許至新泰綜合醫院驗傷就診時其身體受有上開傷害等情，亦
    有新泰綜合醫院93年7月9日出具之診斷證明書（同上偵卷第
    17頁）、新泰綜合醫院96年1月25日96新泰管字第96 0030
    號函各1份（本院卷第頁）在卷可資佐證，前開犯罪事實，
    已足堪認定。
(二)被告雖以前詞置辯，惟查：
  1.被告於警訊時供稱：當天伊與告訴人為情感、金錢等事口角
    ，引發分手談判，告訴人打電話要人來搬走東西，伊憤而摔
    壞告訴人手機，告訴人因而咬傷伊左手掌，伊即將告訴人推
    開等語（見偵卷第10頁）；復於偵查中供陳：被害人要進房
    間拿她東西，我不讓她進去，有發生爭執，過程中她有咬我
    ，所以我把她推開；她咬我手時，我有推開她等語（見偵緝
    卷第25頁、第41頁），被告雖否認有先動手之情，然由其自
    承有推告訴人之「反抗」動作等情節以觀，明顯可認被告確
    實有對告訴人出手，且其與告訴人之身體亦有接觸；復依上
    開新泰綜合醫院函文顯示告訴人就診之時間為案發當日之晚
    上9 時33分許，與案發當日告訴人於上午10時許遭打傷後於
    傍晚始離去被告舊莊街1 段租屋處之時間相近，參以卷附告
    訴人所提出之新泰醫院之診斷證明書所載可知，告訴人於案
    發當日確實受有左顏面挫腫傷、左腕及右上臂挫傷、頸部疼
    痛及下唇瘀傷等傷勢，此等傷勢衡諸常情一般亦確係徒手毆
    打、外力碰撞、摔倒地面造成，此亦與告訴人上開證述其遭
    被告以身體壓制在地，徒手毆打，以抹布堵塞其嘴巴，將其
    摔倒在地等情吻合，此應非單純受推擠可得造成之傷害甚明
    ，足見告訴人甲○○前開證述信而有徵，而與事實相符，應
    可採信。被告辯稱未傷害告訴人云云，自不足採。
  2.按正當防衛必須對於現在之不法之侵害始得為之，侵害已過
    去，即無正當防衛可言，故侵害已過去後之報復行為，即不
    得主張防衛權（最高法院30年上字第1040號判例參照）。本
    件被告供稱：因告訴人先咬伊，對伊攻擊，伊出於防衛始推
    開甲○○云云，為證人即甲○○所否認，且縱其所言屬實，
    但被告推開甲○○時，即侵害已過去，被告再以身體將甲○
    ○壓制在地上，徒手毆打甲○○，以抹布堵塞甲○○嘴巴，
    並將甲○○摔倒在地，係屬侵害已過去之傷害行為，自不得
    主張正當防衛。是被告辯稱：伊是出於自衛，就順手將告訴
    人推開云云，委無可採。
  3.證人即自稱「黃韋萱」之人固曾於警詢時證述：其在場沒有
    看到被告用身體壓住告訴人並持抹布塞住告訴人嘴巴，被告
    沒有毆打告訴人云云（見偵卷第14至16頁）。然證人黃韋萱
    於偵查中到庭否認曾於94年2 月27日至警局製作上開警詢筆
    錄，亦表示不認識本案之被告及告訴人（見偵卷第26頁），
    足見該自稱「黃韋萱」之人係冒名接受警方詢問製作筆錄，
    再經檢察官將「黃韋萱」警詢筆錄上之指紋送鑑定之結果，
    亦未發現相符者，有內政部警政署刑事警察局95年4月14日
    第0950052576號函1 份在卷足憑（見偵卷第49頁），該自稱
    「黃韋萱」之人其真實姓名年籍資料為何？依卷內資料顯無
    法查考，且其冒名應訊動機為何亦啟人疑竇，益見其前開證
    言是否為真實，顯有疑問，是證人「黃韋萱」之上開證言，
    實難採信。
  4.被告雖聲請傳喚證人「菲」，證明案發時告訴人身體並未受
    傷云云。惟聲請調查之證據，如待證事實已臻明瞭，法院得
    認無再調查之必要，刑事訴訟法第163 條之2 第3 款定有明
    文。經查證人「菲」於本案發生時並未在場見聞，業據告訴
    人甲○○於本院陳述明確（見本院卷第頁），證人已難證明
    被告有無毆打告訴人之事實，且被告迄於本院審理時仍未提
    出證人「菲」之正確姓名、地址供本院傳喚調查，自無傳訊
    上開證人之必要。
(三)綜上所述各情，被告所辯各節諉無足採，本件事證明確，被
    告犯行堪以認定，應予依法論科。
三、論罪科刑之理由:
(一)核被告乙○○所為，均係犯刑法第277條第1項之傷害罪。
(二)惟被告行為後，刑法於94年1 月7 日修正通過，於94年2 月
    2 日公布，並於95年7 月1 日施行。按行為後法律有變更者
    ，適用行為時之法律，但行為後之法律有利於行為人者，適
    用最有利於行為人之法律，現行刑法第2 條第1 項訂有明文
    。刑法第277 條第1 項規定：「傷害人之身體或健康者，處
    3 年以下有期徒刑、拘役或1 千元以下罰金。」而刑法第33
    條第5 款原規定：「罰金：1 元以上。」，於被告行為後修
    正為：「罰金：新臺幣1 千元以上，以百元計算之。」，經
    比較新、舊法，以舊法對被告較為有利，依刑法第2 條第1
    項前段之規定，就刑法第277 條第1 項罰金刑部分，應依修
    正前刑法第33條第5 款之規定論處。而被告行為後，95年6
    月14日公布增訂之刑法施行法第1 之1 條第1 項、第2 項前
    段規定：「中華民國94年1 月7 日刑法修正施行後，刑法分
    則編所定罰金之貨幣單位為新臺幣。94年1 月7 日刑法修正
    時，刑法分則編未修正之條文定有罰金者，自94年1 月7 日
    刑法修正施行後，就其所定數額提高為30倍。」是95年7 月
    1 日後，刑法第277 條第1 項之實質內容為：傷害人之身體
    或健康者，處3 年以下有期徒刑、拘役或新臺幣3 萬元以下
    罰金。前開罰金刑並依罰金罰鍰提高標準條例第1 條但書規
    定，不再適用罰金罰鍰提高標準條例第1 條前段提高其罰金
    數額之規定。經比較刑法施行法第1 之1 條增訂前後刑法第
    277 條第1 項之實質內容，因增訂前依現行法規所定貨幣單
    位折算新臺幣條例第2 條規定，前開條文所定金額之貨幣單
    位均為元，應以新臺幣之3 倍折算。故刑法施行法第1 條之
    1 增訂前後，刑法第27 7條第1 項之實質內容相同，對於被
    告並無有利或不利之別。
(三)刑之酌科：
  1.本院審酌被告前有犯罪紀錄素行不佳，其與告訴人原為男女
    朋友關係，僅為情感、金錢糾紛之細故，一時氣憤竟動手毆
    打告訴人，致使告訴人受有上揭傷害，漠視他人身體安全，
    並其素行、生活狀況、智識程度及犯後否認犯行之態度、至
    今尚未與告訴人達成和解等一切情狀，量處如主文所示之刑
    。
  2.按易刑處分，即易科罰金之折算標準、易服勞役之折算標準
    及期限，於新法施行後，亦應為新舊法律之比較適用（最高
    法院95年度第八次刑事庭會議決議三(二)參照）。查被告行為
    後，刑法第41條規定業於94年1 月7 日經三讀修正，於94年
    2 月2 日經總統公布，並自95年7 月1 日起開始施行。被告
    行為時之刑法第41條第1 項前段規定：「犯最重本刑為5年
    以下有期徒刑以下之刑之罪，而受6 個月以下有期徒刑或拘
    役之宣告，因身體、教育、職業、家庭之關係或其他正當事
    由，執行顯有困難者，得以1 元以上3 元以下折算1 日，易
    科罰金。」又修正前罰金罰鍰提高標準條例第2 條（於95
    年7 月1 日修正刪除）規定，就其原定數額提高為100 倍折
    算1 日，則本件被告行為時之易科罰金折算標準，最高得以
    銀元300 元折算1 日，經折算為新臺幣後，應以新臺幣900
    元折算為1 日。惟95年7 月1 日施行之刑法第41條第1 項前
    段則規定：「犯最重本刑為5 年以下有期徒刑以下之刑之罪
    ，而受6 個月以下有期徒刑或拘役之宣告者，得以新臺幣
    1,000 元、2,000 元或3,000 元折算1 日，易科罰金。」比
    較修正前後之易科罰金折算標準，以修正前之規定，較有利
    於被告，是就被告所處拘役宣告刑，定易科罰金標準之諭知
    。
(四)又被告本件犯罪時間在96年4 月24日以前，所犯之上開罪名
    ，復無不得減刑之例外情形，合於中華民國96年罪犯減刑條
    例條例第2 條第1 項第3 款之規定，應依該條例之規定，減
    輕其宣告刑二分之一，即拘役25日，並依上開規定諭知易科
    罰金之折算標準，以示懲儆。
據上論斷，應依刑事訴訟法第299 條第1 項前段，刑法第2 條第
1 項前段、第277 條第1 項，修正前刑法第41條第1 項前段，刑
法施行法第1 條之1 第1 項、第2 項前段，修正前罰金罰鍰提高
標準條例第2 條，現行法規所定貨幣單位折算新臺幣條例第2 條
，中華民國九十六年罪犯減刑條例第2 條第1 項第3 款、第7 條
、第9 條，判決如主文。
本案經檢察官方祥鴻到庭執行職務。
中　　華　　民　　國　　96　　年　　7 　　月　　26　　日
                    刑事第五庭審判長法  官  周政達
                                    法  官  周群翔
                                    法  官  汪梅芬
以上正本證明與原本無異。
如不服本判決，應於判決送達後10日內，向本院提出上訴狀。
                                    書記官  張馨尹
中　　華　　民　　國　　96　　年　　7 　　月　　26　　日
附錄本案論罪科刑法條全文:
刑法第277條第1項:
傷害人之身體或健康者，處 3 年以下有期徒刑、拘役或 1 千元
以下罰金。
